<!-- \placetextbox{0.26}{0.06}{\scriptsize{©2025 D.R. Foxcroft and D.J. Navarro,}} -->
<!-- \placetextbox{0.195}{0.05}{\scriptsize{CC BY-SA 4.0}} -->

# Å beskrive sammenhenger mellom variable {#sec-associations}

```{r}
#| include: FALSE
source("chapter_header.R")
```

I forrige kapittel lærte du å beskrive én variabel om gangen, med frekvenstabeller, histogram, gjennomsnitt, standardavvik og lignende. Det er nyttig for å forstå *hva* dataene inneholder, men i de fleste studier er vi mest interessert i *hvordan variable henger sammen*. Er det forskjell mellom elever fra ulike land? Henger sosioøkonomisk status sammen med holdninger til likestilling? Slike spørsmål krever at vi ser på to variable samtidig.

```{r}
ICCS <- readRDS("data_and_tables/ICCS.RDS")
set.seed(123)
utvalg <- ICCS |>
  slice_sample(n = 50)

set.seed(2026)
ICCS <- ICCS |>
  dplyr::mutate(
    Likestilling_jit = Likestilling + rnorm(dplyr::n(), 0, 1.5),
    `Forventet politisk deltakelse_jit` =
      `Forventet politisk deltakelse` + rnorm(dplyr::n(), 0, 1.5)
  )
```

Framgangsmåten avhenger av hva slags variable vi har. Derfor organiserer vi kapittelet etter variabeltype: først to kategoriske variable, deretter en kategorisk og en kontinuerlig variabel, og til slutt to kontinuerlige variable.

Vi bruker syv variabler fra ICCS-datasettet gjennom kapittelet. @tbl-associations-codebook viser hvilket målenivå hver av dem har og hva verdiene betyr. Det kan være lurt å bla tilbake hit underveis i kapittelet hvis du lurer på noe om variablene.

```{r}
#| label: tbl-associations-codebook
#| tbl-cap: Variablene fra ICCS-datasettet vi bruker i dette kapittelet. _Type_ (kategorisk/kontinuerlig) er den grupperingen kapittelet er organisert etter; _Målenivå_ er det mer presise vokabularet fra @sec-descriptive.

tibble::tribble(
  ~Variabel, ~Type, ~Målenivå, ~Verdier,
  "Land", "Kategorisk", "Nominal", "Norge, Spania, Polen, Brasil",
  "Kjønn", "Kategorisk", "Nominal", "Jente, Gutt, Annet",
  "Forventet utdanning", "Kategorisk", "Ordinal", "Ungdomsskole < VGS < Kort utdanning < Høyere utdanning",
  "Likestilling", "Kontinuerlig", "Intervall", "Høyere skår betyr mer positiv til likestilling",
  "Demokratikunnskap", "Kontinuerlig", "Intervall", "Høyere skår betyr mer kunnskap om demokrati",
  "Sosioøkonomisk status", "Kontinuerlig", "Intervall", "Standardisert indeks; 0 ≈ gjennomsnittet",
  "Forventet politisk deltakelse", "Kontinuerlig", "Intervall", "Høyere skår betyr mer forventet politisk engasjement"
) |>
  tt() |>
  theme_tt("spacing") |>
  style_tt(i = 0, bold = TRUE)
```


## Kategorisk × kategorisk {#sec-associations-cat-cat}

Når begge variablene er kategoriske (nominelle eller ordinale) bruker vi krysstabeller og stablede stolpediagram.

### Krysstabeller {#sec-associations-contingency}

I @sec-descriptive lærte du å lage frekvenstabeller for enkeltvariabler. Hvis du ønsker en tabell med to variabler (for eksempel for å kombinere _Forventet utdanning_ og _Land_ for å se om det er forskjell i hvor lang utdanning elevene ser for seg i de ulike landene), trenger du en **krysstabell** (_contingency table_ på engelsk). Resultatet for vårt eksempel ser du i @tbl-associations-contingency. Tallene er antall elever, og prosentene i parentes er andelen innenfor hvert land (kolonneprosent).

```{r}
#| label: tbl-associations-contingency
#| tbl-cap: Krysstabell over _Forventet utdanning_ og _Land_. Cellene viser antall elever og kolonneprosent (andel innenfor hvert land).

krysstabell_utdanning_land <- ICCS |>
  dplyr::count(`Forventet utdanning`, Land) |>
  dplyr::group_by(Land) |>
  dplyr::mutate(
    pct = formatC(n / sum(n) * 100, format = "f", digits = 1, decimal.mark = ","),
    celle = paste0(n, " (", pct, " %)")
  ) |>
  dplyr::ungroup()
  
krysstabell_utdanning_land |>
  dplyr::select(`Forventet utdanning`, Land, celle) |>
  tidyr::pivot_wider(names_from = Land, values_from = celle) |>
  tt() |>
  theme_tt("spacing")
```

::: {.callout-tip collapse="true" title="I jamovi: lage en krysstabell"}
Frequencies → Contingency Tables → Independent Samples. Legg _Forventet utdanning_ i "Rows" og _Land_ i "Columns". Under "Cells" kryss av for "Counts" og "Percentages: Columns".
:::

Når du tolker krysstabellen, kan du for eksempel se på cellen for spanske elever som ser for seg en kort utdanning (for eksempel ett- til to-årig fagskole). Tallet utenfor parentesen er antallet, altså hvor mange spanske elever i utvalget som havner i den kategorien. Tallet i parentesen er kolonneprosenten, og siden _Land_ ligger på kolonnene betyr det "andel innenfor Spania som ser for seg kort utdanning". Hvis vi i stedet hadde valgt radprosenter, ville samme tall betydd "andelen av elevene som ser for seg kort utdanning, som er fra Spania". Det er to helt forskjellige spørsmål, så vær bevisst på hvilken prosent du regner ut.

Krysstabeller er nyttige! Se for eksempel at norske elever skiller seg ut ved at en betydelig større andel ser for seg å avslutte utdanningen etter ungdomsskolen, mens brasilianske elever i datasettet i praksis ikke gjør det.

### Grupperte stolpediagram {#sec-associations-bar-subgroup}

Du lærte å lage stolpediagram i @sec-descriptive. Et **gruppert stolpediagram** lar deg sammenligne undergrupper ved å dele opp dataene etter en ekstra kategorisk variabel. I @fig-associations-edu-x-country står _Forventet utdanning_ på x-aksen, og hvert utdanningsnivå har én stolpe per _Land_. I @fig-associations-country-x-edu er det byttet om, slik at _Land_ står på x-aksen og hvert land har én stolpe per utdanningsnivå. Hvis du lurer på hvilken du skal velge, må du tenke over "hvilken kommuniserer best det poenget jeg prøver å få frem?" eller "hvilken besvarer forskningsspørsmålet best?"

::: {.callout-tip collapse="true" title="I jamovi: stolpediagram for undergrupper"}
Analyses → Exploration → Descriptives. Legg variabelen i "Variables", åpne "Plots" og kryss av for "Bar plot". Legg gruppevariabelen i "Split by".
:::

::: {#fig-associations-bar-subgroups layout-ncol=1 fig-pos="H"}
```{r}
#| label: fig-associations-edu-x-country
#| fig-cap: _Forventet utdanning_ på x-aksen, gruppert etter _Land_.
#| fig-alt: Gruppert stolpediagram. X-aksen viser de fire kategoriene av Forventet utdanning, og innenfor hver kategori er det fire stolper, én for hvert land. Stolpene for Høyere utdanning er klart høyest i alle land.

ICCS |>
  dplyr::filter(!is.na(`Forventet utdanning`)) |>
  dplyr::count(`Forventet utdanning`, Land) |>
  ggplot() +
  aes(x = `Forventet utdanning`, y = n, fill = Land) +
  geom_col(
    position = position_dodge2(preserve = "single"),
    color = "black"
  ) +
  scale_fill_manual(
    values = unname(jamovi_qual_palette[c("red", "blue", "green", "purple")])
  ) +
  scale_x_discrete(labels = scales::label_wrap(10)) +
  labs(y = "Counts", x = NULL)
```

```{r}
#| label: fig-associations-country-x-edu
#| fig-cap: _Land_ på x-aksen, gruppert etter _Forventet utdanning_.
#| fig-alt: Gruppert stolpediagram. X-aksen viser de fire landene, og innenfor hvert land er det fire stolper, én for hvert utdanningsnivå. Stolpene for Høyere utdanning er klart høyest i alle land.

ICCS |>
  dplyr::filter(!is.na(`Forventet utdanning`)) |>
  dplyr::count(`Forventet utdanning`, Land) |>
  ggplot() +
  aes(x = Land, y = n, fill = `Forventet utdanning`) +
  geom_col(
    position = position_dodge2(preserve = "single"),
    color = "black"
  ) +
  scale_fill_manual(
    values = unname(jamovi_qual_palette[c("red", "blue", "green", "purple")])
  ) +
  labs(y = "Counts", x = NULL)
```
Gruppert stolpediagram av _Forventet utdanning_ og _Land_, vist på to måter.
:::

Vi kan også legge til _enda en variabel_, slik at vi sammenligner undergrupper langs to dimensjoner samtidig. I @fig-associations-bar-threeway ser du resultatet for _Land_, _Forventet utdanning_ og _Kjønn_, der hvert kjønn vises i sitt eget panel. Uff, det ble en koloss av en figur! Spesielt _Annet_-panelet (nederst) blir vanskelig å lese fordi gruppen er mye mindre enn de to andre. Vi skal forbedre figuren med stablede stolpediagrammer i neste delkapittel.

```{r}
#| label: fig-associations-bar-threeway
#| fig-cap: Antall elever per _Forventet utdanning_ og _Land_, med ett panel per _Kjønn_.
#| fig-alt: Tre paneler med grupperte stolpediagram, ett for hvert kjønn. Hvert panel viser antall elever fordelt på Land og Forventet utdanning. Stolpene for Jente og Gutt er tydelige, men stolpene i Annet-panelet er nesten ikke synlige fordi gruppen er så mye mindre.
#| out-width: "100%"
#| fig-width: 8.57
#| fig-asp: 1.0
#| classes: .enlarge-image

ICCS |>
  dplyr::filter(!is.na(`Forventet utdanning`)) |>
  dplyr::count(Land, Kjønn, `Forventet utdanning`) |>
  ggplot() +
  aes(x = Land, y = n, fill = `Forventet utdanning`) +
  geom_col(
    position = position_dodge2(preserve = "single"),
    color = "black"
  ) +
  scale_fill_manual(
    values = unname(jamovi_qual_palette[c("red", "blue", "green", "purple")])
  ) +
  facet_wrap(~ Kjønn, ncol = 1) +
  labs(y = "Counts", x = NULL)
```

### Stablede stolpediagram {#sec-associations-stacked-bar}

I @sec-diagram-bar så du at vi ofte ikke ønsker å vise antallet i hver stolpe, men andelen, fordi antallet blir misvisende når gruppene har ulik størrelse. **Stablede stolpediagram** er en fin måte å vise andelene på: du stabler stolpene oppå hverandre slik at de summerer til 100 %, og hver stolpe viser sammensetningen innenfor den stolpen. Det blir både kompakt og direkte sammenliknbart mellom grupper, se @fig-associations-stacked-bar.

::: {.callout-tip collapse="true" title="I jamovi: lage et stablet stolpediagram"}
Frequencies → Independent samples ($\chi^2$ test of association). Legg _Forventet utdanning_ på "Rows" og _Land_ på "Columns". Under "Plots" kryss av for "Bar plot" og velg:

- Bar Type: "Stacked"
- Y-axis: "Percentages"
- "Percentages within column" (regner prosenter innenfor hvert land)
:::

```{r}
#| label: fig-associations-stacked-bar
#| fig-cap: Stablet stolpediagram av _Forventet utdanning_ for hvert _Land_. Hver stolpe summerer til 100 %, og segmentene viser andelen innenfor landet.
#| fig-alt: Fire stablede stolper, én per land, der hver stolpe er delt i fire fargede segmenter for verdiene av Forventet utdanning. Stolpene summerer alle til 100 prosent, slik at andelene kan sammenlignes direkte mellom landene.

ICCS |>
  dplyr::filter(!is.na(`Forventet utdanning`)) |>
  dplyr::count(Land, `Forventet utdanning`) |>
  ggplot() +
  aes(x = Land, y = n, fill = `Forventet utdanning`) +
  geom_col(position = position_fill(reverse = TRUE), color = "black") +
  scale_fill_manual(
    values = unname(jamovi_qual_palette[c("red", "blue", "green", "purple")])
  ) +
  scale_y_continuous(labels = scales::percent_format(suffix = " %")) +
  guides(fill = guide_legend(reverse = TRUE)) +
  labs(y = "Percentages", x = NULL)
```

```{r}
#| include: FALSE
andel_hoy_land <- ICCS |>
  dplyr::filter(!is.na(`Forventet utdanning`)) |>
  dplyr::group_by(Land) |>
  dplyr::summarise(
    p_hoy = round(mean(`Forventet utdanning` == "Høyere utdanning") * 100, 0)
  )
p_hoy <- function(land) andel_hoy_land$p_hoy[andel_hoy_land$Land == land]
```

I @fig-associations-stacked-bar ser vi et stablet stolpediagram som viser _Forventet utdanning_ for hvert land. Vi ser tydelig at en større andel elever i Brasil planlegger å ta høyere utdanning enn i Norge. Forskjellene er forholdsvis små, og i stolpediagrammene @fig-associations-edu-x-country og @fig-associations-country-x-edu, er det vanskelig å se at Brasilianere oftere ser for seg å ta høyere utdanning.

Med vanlige stolpediagram var det vanskelig å gjøre en analyse på tvers av to variable, siden figuren @fig-associations-bar-threeway ble så stor. Vi kan prøve å lage en liknende figur med stablede stolper. Resultatet blir som i @fig-associations-stacked-bar-threeway, og det stablede stolpediagrammet er mye mer kompakt og lesbart enn samme informasjon vist som et vanlig stolpediagram (@fig-associations-bar-threeway). Den største forskjellen mellom de to diagrammene er at _Annet_-panelet var nesten umulig å lese med det vanlige stolpediagrammet fordi stolpene ble så små. Med stablede stolper står hver stolpe like høyt (100 %), og vi ser sammensetningen innenfor hver liten gruppe. (Men husk at disse stolpene er basert på veldig få elever.)

::: {.callout-tip collapse="true" title="I jamovi: stablet stolpediagram med tre variable"}
Behold oppsettet for stablet stolpediagram, men legg den tredje variabelen i "Layers".
:::

```{r}
#| label: fig-associations-stacked-bar-threeway
#| fig-cap: Stablet stolpediagram av _Forventet utdanning_ for hvert _Land_ og _Kjønn_. Hver stolpe summerer til 100 %.
#| fig-alt: Tre paneler med stablede stolpediagram, ett for hvert kjønn. Hvert panel har fire stolper, én per land, som hver summerer til 100 prosent og er delt i fargede segmenter for verdiene av Forventet utdanning.
#| classes: .enlarge-image
#| out-width: "100%"
#| fig-width: 8.57
#| fig-asp: 1.0

ICCS |>
  dplyr::filter(!is.na(`Forventet utdanning`)) |>
  dplyr::count(Land, Kjønn, `Forventet utdanning`) |>
  ggplot() +
  aes(x = Land, y = n, fill = `Forventet utdanning`) +
  geom_col(position = position_fill(reverse = TRUE), color = "black") +
  scale_fill_manual(
    values = unname(jamovi_qual_palette[c("red", "blue", "green", "purple")])
  ) +
  scale_y_continuous(labels = scales::percent_format(suffix = " %")) +
  guides(fill = guide_legend(reverse = TRUE)) +
  facet_wrap(~ Kjønn, ncol = 1) +
  labs(y = "Percentages", x = NULL)
```

For å oppsummere: Å analysere sammenhengen mellom to kategoriske variable betyr å gjøre en undergruppeanalyse der en av variablene utgjør undergruppene. Dette kan man vise i en krysstabell eller som flere stolpediagram ved siden av hverandre. Stablede stolpediagram er en kompakt måte å vise andeler, som ofte er det man vil.

## Kategorisk × kontinuerlig {#sec-associations-cat-cont}

Hva om du vil analysere sammenhengen mellom en *kontinuerlig* variabel og en kategorisk variabel? For eksempel vil en analyse av _Land_ og _Likestilling_ vise om elever fra ulike land svarer forskjellig på variabelen _Likestilling_. I likhet med forrige delkapittel er det bare å lage deskriptiv statistikk *separat for hver gruppe*, der gruppen er definert av den kategoriske variabelen.

### Sentraltendens og spredning per gruppe {#sec-associations-subgroup}

Egentlig er dette samme grep som vi allerede gjorde med krysstabellen og det grupperte stolpediagrammet: vi splittet dataene etter en kategorisk variabel og så hvert utsnitt for seg. Forskjellen nå er at det vi regner ut innenfor hver gruppe er gjennomsnitt, median og standardavvik, ikke antall. Det hadde for eksempel vært interessant å vite om de spanske og norske elevene svarer forskjellig på variabelen _Likestilling_, eller om de som ser for seg høyere utdanning svarer forskjellig fra de som ser for seg å stoppe utdanningen etter videregående. Slike spørsmål er svært interessante, og derfor er undergruppeanalyser ofte det masterstudenter benytter til å besvare forskningsspørsmålene sine.

Undergruppene vi kan undersøke (de fire landene, de fire utdanningsnivåene, eller de tre kjønnsverdiene) er nettopp de forskjellige verdiene til de tre kategoriske variablene fra @tbl-associations-codebook: _Land_, _Forventet utdanning_ og _Kjønn_. En måte å tenke på verdiene til nominelle og ordinale variable er altså som undergrupper.

> Å gjøre deskriptiv statistikk for undergrupper er å gjøre utregningene separat for hver verdi av en kategorisk variabel.

For å regne ut deskriptiv statistikk separat for Gutt, Jente og Annet, må vi dele opp dataene etter verdiene i variabelen _Kjønn_. Resultatet ser du i @tbl-associations-equality-x-gender.

::: {.callout-tip collapse="true" title="I jamovi: deskriptiv statistikk per undergruppe"}
Analyses → Exploration → Descriptives. Legg variabelen i "Variables" og gruppevariabelen i "Split by".
:::

```{r}
#| include: FALSE

stats_kjonn <- ICCS |>
  dplyr::filter(!is.na(Likestilling), !is.na(Kjønn)) |>
  dplyr::group_by(Kjønn) |>
  dplyr::summarise(
    N = dplyr::n(),
    Gjennomsnitt = mean(Likestilling),
    Median = median(Likestilling),
    SD = sd(Likestilling),
    .groups = "drop"
  )

mean_jente <- stats_kjonn$Gjennomsnitt[stats_kjonn$Kjønn == "Jente"]
mean_gutt  <- stats_kjonn$Gjennomsnitt[stats_kjonn$Kjønn == "Gutt"]
mean_annet <- stats_kjonn$Gjennomsnitt[stats_kjonn$Kjønn == "Annet"]
sd_jente   <- stats_kjonn$SD[stats_kjonn$Kjønn == "Jente"]
sd_gutt    <- stats_kjonn$SD[stats_kjonn$Kjønn == "Gutt"]
sd_annet   <- stats_kjonn$SD[stats_kjonn$Kjønn == "Annet"]

fmt1 <- function(x) format(round(x, 1), nsmall = 1)
```

```{r}
#| label: tbl-associations-equality-x-gender
#| tbl-cap: Deskriptiv statistikk for _Likestilling_ separat for hver verdi av _Kjønn_.

stats_kjonn |>
  dplyr::mutate(
    N = format(N, big.mark = " "),
    Gjennomsnitt = fmt1(Gjennomsnitt),
    Median = fmt1(Median),
    SD = fmt1(SD)
  ) |>
  tt() |>
  theme_tt("spacing") |>
  style_tt(i = 0, bold = TRUE)
```

Fra @tbl-associations-equality-x-gender ser vi at jentene har mye høyere gjennomsnittskår på _Likestilling_ enn guttene, `r fmt1(mean_jente)` mot `r fmt1(mean_gutt)`. De som oppga Annet ligger nærmere gutta, med et gjennomsnitt på `r fmt1(mean_annet)`. Jentene har dessuten litt mindre standardavvik enn guttene, `r fmt1(sd_jente)` mot `r fmt1(sd_gutt)`, mens de som oppga "Annet" har mer sprikende svar (SD = `r fmt1(sd_annet)`). Tolkningen ser helt lik ut om vi heller ser på medianen og kvartilbredden enn gjennomsnittet og standardavviket.

Vi kan også lure på om det er forskjell mellom landene for hvert kjønn. Da gjør vi undergruppeanalysen inndelt etter både _Kjønn_ og _Land_, se @tbl-associations-equality-x-gender-country.

```{r}
#| include: FALSE

stats_kjonn_land <- ICCS |>
  dplyr::filter(!is.na(Likestilling), !is.na(Kjønn), !is.na(Land)) |>
  dplyr::group_by(Land, Kjønn, .drop = FALSE) |>
  dplyr::summarise(
    N = dplyr::n(),
    Gjennomsnitt = mean(Likestilling),
    Median = median(Likestilling),
    SD = sd(Likestilling),
    .groups = "drop"
  )

fmt_or_dash <- function(x) {
  ifelse(is.nan(x) | is.na(x), "—", format(round(x, 1), nsmall = 1))
}

mean_lk <- function(land, kjonn) {
  fmt_or_dash(
    stats_kjonn_land$Gjennomsnitt[stats_kjonn_land$Land == land & stats_kjonn_land$Kjønn == kjonn]
  )
}

n_lk <- function(land, kjonn) {
  stats_kjonn_land$N[stats_kjonn_land$Land == land & stats_kjonn_land$Kjønn == kjonn]
}
```

```{r}
#| label: tbl-associations-equality-x-gender-country
#| tbl-cap: Deskriptiv statistikk for _Likestilling_ separat for hver kombinasjon av _Land_ og _Kjønn_. Polen og Brasil har ingen elever som har oppgitt _Annet_ kjønn.

stats_kjonn_land |>
  dplyr::mutate(
    N = format(N, big.mark = " "),
    Gjennomsnitt = fmt_or_dash(Gjennomsnitt),
    Median = fmt_or_dash(Median),
    SD = fmt_or_dash(SD)
  ) |>
  tt() |>
  theme_tt("spacing") |>
  style_tt(i = 0, bold = TRUE)
```

Mønsteret fra @tbl-associations-equality-x-gender går igjen i alle land: jentene har høyere gjennomsnittskår på _Likestilling_ enn guttene. Men det er noen interessante variasjoner. De norske jentene er mer for likestilling enn de spanske (`r mean_lk("Norge", "Jente")` mot `r mean_lk("Spania", "Jente")`), mens de norske gutta er _mindre_ for likestilling enn de spanske guttene (`r mean_lk("Norge", "Gutt")` mot `r mean_lk("Spania", "Gutt")`)! Polske gutter ligger lavest av alle med et gjennomsnitt på `r mean_lk("Polen", "Gutt")`. Men vær forsiktig: dette er forskjeller mellom gjennomsnitt i ett utvalg, og noen av forskjellene kan være tilfeldige. Mer om dette i @sec-estimation.

Når man deler inn i undergrupper på denne måten, kan det være at enkelte undergrupper har svært få eller ingen respondenter. ICCS-utvalget fra Polen og Brasil inneholder ingen elever som har oppgitt _Annet_ kjønn, og selv i Norge og Spania er gruppen liten (henholdsvis `r n_lk("Norge", "Annet")` og `r n_lk("Spania", "Annet")` respondenter). Det er fremdeles mange nok til at det gir mening å regne gjennomsnitt der vi har dem, men andre ganger vil det være like greit å si at man ikke har mange nok respondenter til å gjøre en undergruppeanalyse for akkurat dem. Merk at dette er et etisk problem for forskere: hvis forskning kan gagne mennesker, er det et problem om noen grupper mennesker stadig vekk blir utelatt.

### Boksplott og histogrammer per gruppe

Undergruppeanalyse med tall er nyttig, men en visualisering gjør sammenhengen mye tydeligere. Du lærte i @sec-descriptive at boksplott og histogrammer egner seg godt for kontinuerlige variable, og det samme grepet med å dele inn i undergrupper gir oss automatisk ett plott per gruppe.

::: {.callout-tip collapse="true" title="I jamovi: boksplott eller histogram per undergruppe"}
Analyses → Exploration → Descriptives. Legg variabelen i "Variables", åpne "Plots" og kryss av for "Box plot" eller "Histogram". Legg gruppevariabelen i "Split by".
:::

Se @fig-associations-equ-x-edu for en sammenlikning. Det er vanskelig å sammenlikne undergruppene med histogrammet fordi det er forskjellig antall observasjoner i hver søyle, men i boksplottet ser vi klart at elever som ser for seg _Høyere utdanning_ er mer for likestilling enn elever med lavere utdanningsambisjoner. Forskjellen kommer kanskje tydeligst frem ved å titte på medianen, den svarte streken i midten av boksen.

:::{#fig-associations-equ-x-edu out.width="100%" layout-ncol=1}
```{r}
#| label: fig-associations-histogram-equ-x-edu
#| fig-cap: Med histogrammet er det vanskelig å se forskjell på gruppene.
#| fig-alt: Fire histogrammer av Likestilling stablet vertikalt, ett for hvert forventet utdanningsnivå. Alle har omtrent samme form, med en lang hale av lave verdier og en topp i øvre del av skalaen, men panelene for Ungdomsskole og Kort utdanning er nesten flate fordi de deler y-akse med det mye større Høyere utdanning-panelet.
#| out-width: "100%"
#| fig-width: 8.57
#| fig-asp: 1.0

source("R/jamovi-histogram.R")
ICCS |>
  dplyr::filter(!is.na(Likestilling), !is.na(`Forventet utdanning`)) |>
  jamovi_histogram(Likestilling, bins = 16) +
  facet_wrap(~ `Forventet utdanning`, ncol = 1)
```

```{r}
#| label: fig-associations-boxplot-equ-x-edu
#| fig-cap: Med boksplott kommer forskjellen tydelig frem; særlig at _Høyere utdanning_ ligger høyere enn de andre gruppene.
#| fig-alt: Fire vertikale boksplott av Likestilling, ett for hvert forventet utdanningsnivå. Medianen for Høyere utdanning ligger klart over de tre andre gruppene, som ligger på omtrent samme nivå.
#| out-width: "100%"

ICCS |>
  dplyr::filter(!is.na(Likestilling), !is.na(`Forventet utdanning`)) |>
  ggplot() +
  aes(x = `Forventet utdanning`, y = Likestilling) +
  geom_boxplot(fill = jamovi_qual_palette["blue"], color = "black") +
  scale_x_discrete(labels = scales::label_wrap(10)) +
  labs(x = NULL)
```
Sammenlikning av histogram og boksplott for å vise variabelen _Likestilling_ for hvert forventede utdanningsnivå.
:::

For å oppsummere: Også å analysere sammenhengen mellom en kategorisk og en kontinuerlig variabel er en undergruppeanalyse, men det vi regner ut innenfor hver gruppe er sentraltendens og spredning i stedet for antall. Resultatet kan vises som tabell eller som ett boksplott per gruppe. Boksplottet er som regel et bedre visuelt valg enn histogrammet, fordi det lar oss sammenligne medianer direkte og ikke drukner i forskjeller i gruppestørrelse.

## Kontinuerlig × kontinuerlig {#sec-associations-cont-cont}

Hva om begge variablene er kontinuerlige? Da kan vi ikke dele inn i grupper, siden det ville bli altfor mange. I stedet bruker vi spredningsplott og korrelasjon.

### Spredningsplott {#sec-associations-scatter}

**Spredningsplott** viser sammenhengen mellom to tallvariable. ICCS-datasettet vårt har fire kontinuerlige variable (se @tbl-associations-codebook); to av dem er _Demokratikunnskap_ og _Likestilling_. _Demokratikunnskap_ er hovedvariabelen i ICCS, og måler elevenes kunnskap om demokrati og samfunn. Et naturlig spørsmål å stille er om elever som kan mer om demokrati og samfunn også svarer annerledes på spørsmål om likestilling mellom kjønnene. Hvis man prøver å gjøre en undergruppeanalyse der undergruppene er definert av _Demokratikunnskap_, støter man på problemer, fordi det er `r length(unique(ICCS[["Demokratikunnskap"]]))` ulike verdier av _Demokratikunnskap_. Man kan ikke vise så mange undergrupper!

Løsningen er å legge hver sin variabel på hver sin akse og plotte hvert punkt. Resultatet ser du i @fig-associations-scatter. Vi ser en tendens til at punkter som ligger lengre til høyre også ligger litt lenger opp. Dette betyr at elever med høyere _Demokratikunnskap_ i større grad mener det skal være _Likestilling_ mellom kjønnene.

::: {.callout-tip collapse="true" title="I jamovi: lage et spredningsplott"}
Analyses → Exploration → Scatterplot. Legg én variabel i "X-Axis" og én i "Y-Axis".
:::


```{r}
#| label: fig-associations-scatter
#| fig-cap: Spredningsplott over _Demokratikunnskap_ og _Likestilling_. Hvert punkt er en elev; den mørke randen langs toppen viser at svært mange elever har høyest mulig skår på _Likestilling_.
#| fig-alt: Et spredningsplott med Demokratikunnskap på x-aksen og Likestilling på y-aksen. En tett, mørk horisontal stripe ligger langs hele toppen, og ellers er punktene jevnt spredt utover skyen, med en svak tendens til at høyere Demokratikunnskap følges av høyere Likestilling.
#| out-width: "100%"

ICCS |>
  dplyr::filter(!is.na(Likestilling), !is.na(Demokratikunnskap)) |>
  ggplot() +
  aes(x = Demokratikunnskap, y = Likestilling_jit) +
  ggrastr::rasterise(
    geom_point(color = blueshade, alpha = 0.10, size = 0.5),
    dpi = 450
  ) +
  labs(y = "Likestilling")
```

Spredningsplottet antyder en sammenheng ved at punktskyen trekker svakt oppover mot høyre, men det er vanskelig å si *hvor sterk* sammenhengen er. Er den sterk, moderat eller svak? For å avgjøre slikt trenger vi et tall som oppsummerer styrken (og retningen) i én verdi. Det tallet er **korrelasjonskoeffisienten**.

### Korrelasjonskoeffisienten {#sec-associations-correlation-coefficient}

Korrelasjonskoeffisienten kalles mer presist Pearsons korrelasjonskoeffisient og skrives som $r$. Det er et tall mellom $-1$ og $1$ som måler styrken og retningen på sammenhengen mellom to variable, $X$ og $Y$.

- En $r = 1$ betyr en perfekt positiv sammenheng.
- En $r = -1$ betyr en perfekt negativ sammenheng.
- En $r = 0$ betyr at det ikke er noen lineær sammenheng i det hele tatt.

Hvordan ser ulike korrelasjoner ut? @fig-associations-correlation-examples viser eksempler. Disse punktskyene er *simulerte* slik at vi kan vise nøyaktige verdier av $r$ i pene spredningsplott.

```{r}
#| label: fig-associations-correlation-examples
#| out-width: "100%"
#| fig-width: 8.571429
#| fig-asp: 1.5
#| fig-cap: Illustrasjon av effekten av å variere styrken og retningen på en korrelasjon. I venstre kolonne er korrelasjonene $0; 0{,}33; 0{,}66$ og $1$. I høyre kolonne er korrelasjonene $0; -0{,}33; -0{,}66$ og $-1$.
#| fig-alt: "Spredningsplott med varierende grad av positiv og negativ korrelasjon. Positive korrelasjoner: 0, 0.33, 0.66 og 1. Negative korrelasjoner: 0, -0.33, -0.66 og -1. 0 viser ingen korrelasjon, og 1 og -1 viser perfekte korrelasjoner."

onePlot <- function(r, n = 100) {
  sigma <- cbind(c(1, r), c(r, 1))
  X <- MASS::mvrnorm(n, c(0, 0), sigma, empirical = FALSE)
  ggplot(data.frame(X), aes(x = X[, 1], y = X[, 2])) +
    geom_point(col = blueshade, size = .5) +
    ylab(r) +
    theme(
      axis.text.y = element_blank(),
      axis.title.y = element_text(vjust = 0.5, angle = 0, size = 16),
      axis.ticks.y = element_blank(),
      axis.line.y = element_blank(),
      axis.text.x = element_blank(),
      axis.title.x = element_blank(),
      axis.ticks.x = element_blank(),
      axis.line.x = element_blank(),
      plot.background = element_rect(color = "lightgrey", linewidth = 0.4)
    )
}

onePlot_out <- lapply(c(0, .33, -.33, .66, -.66, 1, -1), function(r) {
  onePlot(r)
})

tgrob <- ggpubr::text_grob(
  "Positive korrelasjoner",
  hjust = 0.7,
  vjust = 0.7,
  size = 16
)
plot_01 <- ggpubr::as_ggplot(tgrob)
tgrob <- ggpubr::text_grob(
  "Negative korrelasjoner",
  hjust = 0.7,
  vjust = 0.7,
  size = 16
)
plot_02 <- ggpubr::as_ggplot(tgrob)


theme_border <- theme_gray() +
  theme(
    plot.background = element_rect(fill = NA, colour = 'black', linewidth = 4)
  )
p1 <- plot_01 +
  onePlot_out[[1]] +
  onePlot_out[[2]] +
  onePlot_out[[4]] +
  onePlot_out[[6]] +
  plot_layout(ncol = 1, heights = c(1, 4, 4, 4, 4)) +
  plot_annotation(theme = theme_border)

p2 <- plot_02 +
  onePlot_out[[1]] +
  onePlot_out[[3]] +
  onePlot_out[[5]] +
  onePlot_out[[7]] +
  plot_layout(ncol = 1, heights = c(1, 4, 4, 4, 4)) +
  plot_annotation(theme = theme_border)

p3 <- p1 | p2 + plot_annotation(theme = theme_border)
p3

```

Korrelasjonen måler altså i hvor stor grad punktene faller på en rett linje. Jo nærmere $r$ ligger $\pm 1$, jo tettere samler punktene seg rundt linja; jo nærmere $r$ er $0$, jo mer ser plottet ut som en sky uten retning. Merk at $r$ ikke viser hvor bratt linja er, den viser bare hvor tett punktene ligger rundt linja.

### Styrke og retning i ekte data {#sec-associations-correlation-strength}

Stiliserte plott er rene og tydelige, men ekte data ser sjelden så pene ut. Nå vender vi tilbake til ICCS og bruker korrelasjonskoeffisienten $r$ til å sammenligne ekte sammenhenger. I figurene som følger har vi regnet ut den rette linja som best viser sammenhengen mellom variablene fordi det gjør det lettere å se hellingen i en rotete punktsky. For å vise ulike sammenhenger henter vi inn enda en variabel fra ICCS, nemlig _Sosioøkonomisk status_ som er en samlevariabel for utdanningen, inntekten og yrket til elevenes foresatte.

**Styrken** ser vi best ved å sammenligne to plott der retningen er den samme. I @fig-associations-scatter-strength står _Sosioøkonomisk status_ × _Likestilling_ ($r = 0{,}18$) til venstre og _Demokratikunnskap_ × _Likestilling_ ($r = 0{,}44$) til høyre. Begge er positive, men korrelasjonen til høyre er omtrent dobbelt så sterk. Det vises ved at punktene samler seg tettere rundt linja. Sammenligner du med de stiliserte plottene i @fig-associations-correlation-examples, ser du raskt at de ekte dataene ser helt annerledes ut og at det ikke er enkelt å se i hvilket spredningsplott sammenhengen mellom variablene er sterkest. Slik er det med ekte data, så da er det godt å ha et tall som kan måle det for oss.

```{r}
#| label: fig-associations-scatter-strength
#| fig-cap: Sammenligning av to positive sammenhenger med ulik styrke. Til venstre _Sosioøkonomisk status_ × _Likestilling_; til høyre _Demokratikunnskap_ × _Likestilling_. Korrelasjonen for hvert plott står som undertittel.
#| fig-alt: To spredningsplott side om side, begge med Likestilling på y-aksen. Det venstre har Sosioøkonomisk status på x-aksen, undertittel r = 0,18, og regresjonslinja heller bare svakt oppover. Det høyre har Demokratikunnskap på x-aksen, undertittel r = 0,44, og regresjonslinja heller tydelig brattere oppover.
#| out-width: "100%"
#| fig-width: 8.57
#| fig-asp: 0.5

p_strength_weak <- ICCS |>
  dplyr::filter(!is.na(Likestilling), !is.na(`Sosioøkonomisk status`)) |>
  ggplot() +
  aes(x = `Sosioøkonomisk status`, y = Likestilling_jit) +
  ggrastr::rasterise(
    geom_point(color = blueshade, alpha = 0.05, size = 0.5),
    dpi = 450
  ) +
  geom_smooth(method = "lm", formula = y ~ x, se = FALSE, color = "black") +
  labs(y = "Likestilling", subtitle = "r = 0,18")

p_strength_strong <- ICCS |>
  dplyr::filter(!is.na(Likestilling), !is.na(Demokratikunnskap)) |>
  ggplot() +
  aes(x = Demokratikunnskap, y = Likestilling_jit) +
  ggrastr::rasterise(
    geom_point(color = blueshade, alpha = 0.05, size = 0.5),
    dpi = 450
  ) +
  geom_smooth(method = "lm", formula = y ~ x, se = FALSE, color = "black") +
  labs(y = "Likestilling", subtitle = "r = 0,44")

p_strength_weak + p_strength_strong
```

**Retningen** ser vi best ved å bytte ut én av variablene. I @fig-associations-scatter-direction beholder vi _Demokratikunnskap_ på x-aksen, men sammenligner _Likestilling_ ($r = 0{,}44$) til venstre med _Forventet politisk deltakelse_ ($r = -0{,}23$) til høyre. Det viktige er fortegnet: til venstre heller linja oppover (positiv sammenheng), til høyre heller den nedover (negativ sammenheng). Den negative korrelasjonen er overraskende -- den betyr jo at elever som kan mer om demokrati forventer å delta *mindre* politisk! Det er et resultat vi kommer tilbake til i @sec-associations-simpson.

```{r}
#| label: fig-associations-scatter-direction
#| fig-cap: Sammenligning av en positiv og en negativ sammenheng, med _Demokratikunnskap_ på x-aksen i begge. Til venstre _Likestilling_ på y-aksen; til høyre _Forventet politisk deltakelse_. Korrelasjonen for hvert plott står som undertittel.
#| fig-alt: To spredningsplott side om side, begge med Demokratikunnskap på x-aksen. Det venstre har Likestilling på y-aksen, undertittel r = 0,44, og linja heller oppover. Det høyre har Forventet politisk deltakelse på y-aksen, undertittel r = -0,23, og linja heller nedover.
#| out-width: "100%"
#| fig-width: 8.57
#| fig-asp: 0.5

p_dir_pos <- ICCS |>
  dplyr::filter(!is.na(Likestilling), !is.na(Demokratikunnskap)) |>
  ggplot() +
  aes(x = Demokratikunnskap, y = Likestilling_jit) +
  ggrastr::rasterise(
    geom_point(color = blueshade, alpha = 0.05, size = 0.5),
    dpi = 450
  ) +
  geom_smooth(method = "lm", formula = y ~ x, se = FALSE, color = "black") +
  labs(y = "Likestilling", subtitle = "r = 0,44")

p_dir_neg <- ICCS |>
  dplyr::filter(!is.na(`Forventet politisk deltakelse`), !is.na(Demokratikunnskap)) |>
  ggplot() +
  aes(x = Demokratikunnskap, y = `Forventet politisk deltakelse_jit`) +
  ggrastr::rasterise(
    geom_point(color = blueshade, alpha = 0.05, size = 0.5),
    dpi = 450
  ) +
  geom_smooth(method = "lm", formula = y ~ x, se = FALSE, color = "black") +
  labs(y = "Forventet politisk deltakelse", subtitle = "r = -0,23")

p_dir_pos + p_dir_neg
```

### Korrelasjonsmatrise {#sec-associations-correlation-matrix}

Vi har nå sett tre par av variable og lest av $r$ for hvert av dem. Når vi vil sammenligne korrelasjonene mange mange variable samtidig, er det vanlig å samle alle korrelasjonene i én tabell, en **korrelasjonsmatrise**. @tbl-associations-correlation-matrix viser matrisen for de fire ICCS-variablene vi har jobbet med: _Demokratikunnskap_, _Likestilling_, _Sosioøkonomisk status_ og _Forventet politisk deltakelse_.

::: {.callout-tip collapse="true" title="I jamovi: lage en korrelasjonsmatrise"}
Regression → Correlation Matrix. Legg de kontinuerlige variablene du vil korrelere i variabelboksen. Pearsons $r$ er valgt som standard.
:::

```{r}
#| label: tbl-associations-correlation-matrix
#| tbl-cap: Korrelasjonsmatrise for fire kontinuerlige ICCS-variable. Hver celle er Pearsons $r$ mellom variabelen i raden og variabelen i kolonnen.

cor_vars <- c(
  "Demokratikunnskap",
  "Likestilling",
  "Sosioøkonomisk status",
  "Forventet politisk deltakelse"
)

cor_mat <- ICCS |>
  dplyr::select(dplyr::all_of(cor_vars)) |>
  cor(use = "pairwise.complete.obs")

fmt_r <- function(x) {
  ifelse(
    is.na(x),
    "",
    formatC(round(x, 2), format = "f", digits = 2, decimal.mark = ",")
  )
}

cor_mat[upper.tri(cor_mat, diag = FALSE)] <- NA

tibble::as_tibble(cor_mat, rownames = " ") |>
  dplyr::mutate(dplyr::across(-1, fmt_r)) |>
  tt() |>
  theme_tt("spacing") |>
  style_tt(i = 0, bold = TRUE)
```

Hver celle er korrelasjonen mellom variabelen i raden og variabelen i kolonnen. Diagonalen er $1{,}00$ fordi en variabel henger perfekt sammen med seg selv, og den øvre halvdelen er tom fordi den ville gjentatt den nedre: korrelasjonen mellom _Likestilling_ og _Demokratikunnskap_ er den samme som mellom _Demokratikunnskap_ og _Likestilling_.

Matrisen bekrefter mønsteret fra figurene over og legger til to par vi ikke har sett. _Demokratikunnskap_ henger positivt sammen med både _Likestilling_ ($r = 0{,}44$) og _Sosioøkonomisk status_ ($r = 0{,}39$); det er de to sterkeste sammenhengene i tabellen. _Forventet politisk deltakelse_ skiller seg ut ved å henge negativt sammen med alle de tre andre variablene, sterkest med _Demokratikunnskap_ ($r = -0{,}23$) og svakest med _Sosioøkonomisk status_ ($r = -0{,}03$, som er så nær null at sammenhengen i praksis er fraværende).

## Tolkning av deskriptiv statistikk {#sec-associations-interpretation}

Vi har i disse to kapitlene sett mange måter å beskrive data på, som grovt sett kan deles opp i oppsummerende tall og diagrammer. Resten av kapittelet handler om noen forhold du bør være bevisst på når du leser eller lager slike tall og diagrammer.

### Hvordan tolke størrelsen på oppsummerende tall? {#sec-associations-context}

```{r}
norge_utdanning <- krysstabell_utdanning_land |>
  filter("Forventet utdanning" == "Høyere utdanning", Land == "Norge") |>
  pull(pct)
```

De fleste oppsummerende tall sier sier lite i seg selv. Tenk for eksempel over at `norge_utdanning` av norske elever i ICCS så for seg å ta høyere utdanning. Er dette tallet høyt eller lite? For å besvare dette må man tolke tallet i kontekst, for eksempel ved å sammenlikne med naboland eller opp mot en eller annen politisk målsetting om hvor mange vi ønsker at skal ta høyere utdanning

Størrelsen på korrelasjoner kan i hvert fall være vanskelige å tolke. I det virkelige liv ser man sjelden korrelasjoner på $1$. Hvordan skal man tolke en korrelasjon på, si, $r = 0{,}4$? Det ærlige svaret er at det avhenger av hva du skal bruke dataene til, og hvor sterke sammenhengene i fagfeltet ditt pleier å være. Ser man for eksempel etter korrelasjoner mellom undervisning og læring, gjør man det svært bra hvis man får en korrelasjon på $0{,}3$. Men korrelerer man hvor godt en elev gjør det på den samme rettskrivningprøven på mandag og tirsdag, bør korrelasjonen være svært høy. Tolkningen avhenger i stor grad av konteksten.

Egenskaper ved målingen er en del av denne konteksten. Hvis variablene er lite reliable, blir sammenhengen mellom dem svakere enn den "egentlig" er. Det er en av grunnene til at korrelasjoner i utdanningsforskning sjelden er store; se @sec-measurement for mer om hva som påvirker målekvalitet.

### Visualiser alltid {#sec-associations-anscombe}

Vi kan ikke få sagt det nok: Visualiser dataene før du tolker oppsummerende tall. Grunnen er enkel: Tallene betyr ikke alltid det du tror.

Et klassisk eksempel som viser dette perfekt, er "Anscombes kvartett" [@Anscombe1973]. Kvartetten består av fire datasett, og hvert av dem har en $X$- og en $Y$-variabel. Kvartetten er laget slik at de deskriptive statistikkene er så å si identiske for alle fire:

- Gjennomsnittet for alle $X$-variablene er $9{,}0$ og for alle $Y$-variablene er $7{,}5$.
- Standardavvikene er også praktisk talt like for både $X$ og $Y$.
- Og for å toppe det hele, er korrelasjonen mellom $X$ og $Y$ i *alle* de fire tilfellene $r = 0{,}816$.

Dette kan du forresten enkelt sjekke selv, for dataene ligger klare i filen *[anscombe.csv](data_and_tables/anscombe.csv)*.

Basert på kun disse tallene skulle man tro at datasettene er nokså like, men det er de absolutt ikke. Først når vi visualiserer dataene som spredningsplott, slik du ser i @fig-associations-anscombe, avsløres sannheten: De fire datasettene er helt ulike. Da skjønner vi hvorfor mange statistikere har følgende leveregel, som mange dessverre glemmer i praksis:

> **Visualiser alltid dataene dine!**


```{r}
#| label: fig-associations-anscombe
#| fig-cap: Spredningsplott for Anscombes kvartett. Alle fire datasettene har en Pearson-korrelasjon på $r = 0,816$, men de er likevel svært forskjellige fra hverandre.
#| fig-alt: Fire spredningsplott som viser samme positive korrelasjon mellom x og y. De fire plottene illustrerer henholdsvis en lineær sammenheng, en ikke-lineær sammenheng, en avviksverdi og en innflytelsesrik observasjon.
#| out-width: "100%"
#| fig-width: 8.571428
#| fig-asp: 1

library(quartets)

ggplot(anscombe_quartet, aes(x = x, y = y)) +
  geom_point(colour = blueshade, size = 2) +
  geom_smooth(method = "lm", formula = "y ~ x", se = FALSE, colour = 'gray90') +
  xlab("\n\nx") +
  ylab("y\n\n") +
  theme(
    strip.text = element_blank(),
    axis.line = element_line(linewidth = .1),
    panel.spacing = unit(3, "lines"),
    axis.text.y = element_blank(),
    axis.text.x = element_blank(),
    axis.ticks.y = element_blank(),
    axis.ticks.x = element_blank()
  ) +
  facet_wrap(~dataset, scales = 'free')

```

### Sammenhenger kan endre seg i undergrupper {#sec-associations-simpson}

I @sec-associations-correlation-strength så vi at korrelasjonen mellom _Demokratikunnskap_ og _Forventet politisk deltakelse_ var negativ ($r = -0{,}23$): elever som vet mer om demokrati, forventer å delta *mindre* politisk. Men hva skjer hvis vi regner korrelasjonen separat innenfor hvert land?

```{r}
#| label: tbl-associations-simpson
#| tbl-cap: Korrelasjon mellom _Demokratikunnskap_ og _Forventet politisk deltakelse_ totalt og innenfor hvert land.

simpson_stats <- ICCS |>
  dplyr::filter(!is.na(Demokratikunnskap), !is.na(`Forventet politisk deltakelse`))

r_total <- cor(
  simpson_stats$Demokratikunnskap,
  simpson_stats$`Forventet politisk deltakelse`
)
n_total <- nrow(simpson_stats)

simpson_by_land <- simpson_stats |>
  dplyr::group_by(Land) |>
  dplyr::summarise(
    N = dplyr::n(),
    r = cor(Demokratikunnskap, `Forventet politisk deltakelse`),
    .groups = "drop"
  )

fmt_r2 <- function(x) formatC(round(x, 2), format = "f", digits = 2, decimal.mark = ",")

dplyr::bind_rows(
  tibble::tibble(Land = "Alle land", N = n_total, r = r_total),
  simpson_by_land
) |>
  dplyr::mutate(
    N = format(N, big.mark = " "),
    r = fmt_r2(r)
  ) |>
  tt() |>
  theme_tt("spacing") |>
  style_tt(i = 0, bold = TRUE)
```

Korrelasjonen er fortsatt svakt negativ overalt, men *mye svakere* innenfor hvert land enn totalt. Hvordan kan det henge sammen?

Forklaringen ligger i Brasil. Brasilianske elever har lavest gjennomsnittlig _Demokratikunnskap_ av de fire landene, men *høyest* _Forventet politisk deltakelse_. Når vi blander alle elevene sammen, drar denne forskjellen *mellom* land korrelasjonen tydelig nedover. Sammenhengen *innenfor* hvert land (altså om en elev som vet mer enn klassekameraten sin også tenker hun skal delta mer politisk) er langt svakere.

Dette er et eksempel på et mer generelt poeng: en samlet korrelasjon kan være drevet av forskjeller mellom undergrupper, ikke av sammenhengen innenfor undergruppene. I ekstreme tilfeller snur korrelasjonen fortegn når man splitter på riktig variabel; det kalles **Simpson-paradokset**, og du så et drastisk eksempel på dette allerede i @sec-why-statistics fra opptaket til Berkeley.

### Sammenheng er ikke kausalitet {#sec-associations-causation}

Etter forrige delseksjon vet du allerede at den negative korrelasjonen på $-0{,}23$ ikke uten videre betyr at en gjennomsnittsbrasiliansk elev "skulle ha visst mindre om demokrati" fordi eleven da hadde sett for seg større politisk deltagelse. Innenfor hvert land er sammenhengen mye svakere, og det vi egentlig ser, er at land med ulike skoletradisjoner og politiske kulturer skiller seg på flere ting samtidig.

Mer generelt: Å si noe om årsak krever andre verktøy enn en korrelasjonskoeffisient, det krever i hvert fall et egnet forskningsdesign og en faglig begrunnet teori om hvilke variable som hører med i analysen. Det brukte du masse tid på i @sec-design.

### Teorien velger hva vi ser etter {#sec-associations-theory}

Det er ikke dataene som forteller oss hvilke par av variable det er interessant å sammenligne. Det gjør forskningsspørsmålet vårt og teorien vår: hvilke begreper kan tenkes å henge sammen, og hvorfor? Vi krysset _Forventet utdanning_ med _Land_ fordi vi har en forestilling om at landenes skoletradisjoner kan påvirke om elevene ser for seg å ta høyere utdanning, ikke fordi datasettet ba oss om det. Tester man derimot "alt mot alt" i et stort datasett, finner man nesten alltid sammenhenger ved ren tilfeldighet, og slike funn betyr lite. Det var en av advarslene i @sec-why-statistics.


## Oppsummering

Deskriptiv statistikk for en enkelt variabel forteller deg *hva* dataene inneholder; å beskrive sammenhenger forteller deg *hvordan variable henger sammen*. I dette kapittelet har vi sett at framgangsmåten avhenger av hva slags variable du har:

-   **Kategorisk × kategorisk**: Bruk [krysstabeller][Krysstabeller] for å se tallene og [stablede stolpediagram][Stablede stolpediagram] for å visualisere sammenhengen.
-   **Kategorisk × kontinuerlig**: Bruk [sentraltendens og spredning per gruppe][Sentraltendens og spredning per gruppe] for å sammenligne tall, og [boksplott og histogrammer per gruppe][Boksplott og histogrammer per gruppe] for å se forskjellene visuelt.
-   **Kontinuerlig × kontinuerlig**: Bruk [spredningsplott][Spredningsplott] for å visualisere sammenhengen, og [korrelasjonskoeffisienten][Korrelasjonskoeffisienten] for å beskrive styrken og retningen med et tall.

Et tall er bare en oppsummering. [Tolkning av deskriptiv statistikk][Tolkning av deskriptiv statistikk] minner deg om noen forhold som er lette å glemme: tolkningen avhenger av konteksten, du må alltid visualisere dataene, en samlet sammenheng kan endre seg i undergrupper, en sammenheng er ikke det samme som en årsakssammenheng, og det er teorien (ikke dataene) som styrer hvilke variable du sammenligner.
